臺灣高等法院交通事件裁定　　　　　　100年度交抗字第509號
抗　告　人
即受處分人　侯國謀
上列抗告人因違反道路交通管理處罰條例案件，不服臺灣板橋地
方法院中華民國100年3月24日所為100年度交聲字第355號裁定，
（原處分案號：交通部公路總局臺北區監理所100年1月20日北監
自裁第裁40-KAK081516號裁決書﹚，提起抗告，本院裁定如下：
    主  文
抗告駁回。
    理  由
一、異議意旨略以：異議人即受處分人於民國99年8月31日晚上8
    時23分許，駕駛車牌號碼BQ-2350 自小客車沿雲林縣土庫鎮
    ○○路北往南方向行駛，行經建國路與林森路交岔路口，當
    時建國路號誌為紅燈，受處分人乃停車等待號誌變為綠燈，
    當號誌變為綠燈後，受處分人觀察對向車道及前後左右車道
    均無行人及車輛，始左轉林森路，約行駛1 百公尺後，即為
    警攔停製單舉發本件違規。上開交岔路口（係T 字型路口）
    雖設有交通號誌，但卻未如同其他縣市於交通號誌旁設置標
    示「左轉燈亮時才許左轉」之告示牌，以提醒駕駛人注意，
    此為行政機關之疏失，非可歸責於汽車駕駛人，受處分人既
    係在直行的綠燈號誌時左轉，應屬綠燈左轉，而非紅燈左轉
    ，警方舉發受處分人未依號誌指示行駛之違規，顯與事實不
    符。爰聲明異議，請求撤銷原處分云云。
二、原裁定略以：上開交岔路口之建國路由北往南方向之交通號
    誌共設有4 個燈號，由左至右分別為圓形紅燈、圓形黃燈、
    左轉箭頭綠燈、直行箭頭綠燈，即直行、左轉均有獨立綠色
    箭頭燈號指示。而受處分人於上開時、地駕駛自小客車，於
    路口號誌仍顯示直行箭頭綠燈之際，即逕自左轉往林森路方
    向之客觀事實，為受處分人所不爭執，此部分事實堪以認定
    。參酌雲林縣警察局99年9月29日、100年2月25 日函暨所附
    上開交岔路口交通號誌照片，可知該交岔路口之交通號誌係
    設置有左轉箭頭綠燈及直行箭頭綠燈以替代圓形綠燈，依道
    路交通標誌標線號誌設置規則第206條第2款第1 目規定，受
    處分人行經上開交岔路口須待左轉箭頭綠燈亮啟時，始得進
    行左轉，而受處分人於交通號誌顯示直行箭頭綠燈時，即逕
    自左轉。因受處分人既係考領駕駛執照之駕駛人，對此自難
    諉為不知，其於上開交岔路口駕車，應依道路交通號誌之指
    示行駛，而箭頭綠燈表示僅准許車輛依箭頭指示之方向行駛
    ，縱無另設置標語提醒受處分人注意，受處分人仍有知法並
    遵守之義務；又於交通號誌處設置標語，目的僅提醒駕駛人
    應依號誌行駛，非法定必設之標誌，主管機關自得斟酌交通
    安全需要，視實際狀況設置之，受處分人倘認違規地點並未
    設置標語以提醒駕駛人，可循正當途徑向主管機關陳述反映
    ，以促其檢討改善，惟所有用路人仍有遵守交通號誌指示行
    駛之義務，受處分人自不得僅憑個人主觀認知，認為未設置
    標語而認主管機關有所不當，據以執為免責之事由。再以，
    依員警拍攝之上開交岔路口現場照片觀之，該路口乃為顯著
    之交岔路口，該交通號誌係設有4 個燈號，依一般駕駛人之
    智識能力、駕駛習慣，應可辨別此路段屬多時相管制，除必
    有之紅色、黃色燈號外，依客觀情狀，應尚有直行、左轉之
    獨立綠色箭頭燈號，此由直行之號誌亦為綠色箭頭燈號，即
    可知悉，受處分人仍執該路口未設置須依左轉燈指示之告示
    牌云云，核非有理，該路段箭頭綠燈本身之指示，甚為明確
    ，衡情尚無令一般駕駛人混淆之虞，受處分人執此置辯，自
    不足採。
三、抗告意旨略以：抗告人即受處分人於上開時、地駕駛自小客
    車行經上開交岔路口，當時建國路號誌為紅燈，受處分人乃
    停車等待號誌變為綠燈後，當時已是晚上8時23 分，受處分
    人特別詳細察看前後左右四面八方均無來車，認可安全駕駛
    ，且見號誌上無標示「左轉燈亮後，始得左轉」之標誌後，
    始得左轉。依目前我國縣市道路○○○路口，當直行車為綠
    燈而需左轉時，若需等左轉燈亮時方可左轉時，均會在交通
    號誌上標明「左轉燈亮後，始得左轉」等字樣，然本件路段
    並無此字樣之標示，況受處分人特別注意該交通號誌之管制
    情形，依雲林縣警察局99年9月29 日函說明欄記載，有關增
    設左轉燈亮時才許左轉之交通告示牌，本局將參處辦理之內
    容，於此可知係雲林縣警察局本身自己之疏失，難歸咎受處
    分人云云。
四、按汽車駕駛人轉彎時，不依標誌、標線、號誌指示者，處新
    台幣6百元以上1千8 百元以下罰鍰，道路交通管理處罰條例
    第48條第1項第2款、第63條第1項第1款定有明文並記違規點
    數1 點。又汽車駕駛人駕駛汽車，應遵守道路交通標誌、標
    線、號誌之指示；在無其他標誌、標線禁制或指示下，圓形
    綠燈表示准許車輛直行或左、右轉，箭頭綠燈表示僅准許車
    輛依箭頭指示之方向行駛，道路交通安全規則第90條前段、
    道路交通標誌標線號誌設置規則第206條第1款第1目、第2款
    第1目亦分別定有明文。
五、經查：
  (一)本件交岔路口之交通號誌為三時相管制，土庫鎮○○路由北
    往南方向之交通號誌共設有4 個燈號，由左至右分別為圓形
    紅燈、圓形黃燈、左轉箭頭綠燈、直行箭頭綠燈，即直行、
    左轉均有獨立之綠色箭頭燈號指示等情，有雲林縣警察局99
    年9月29日雲警交字第0991302147號函、100年2月25 日雲警
    交字第1000005368號函暨所附之交通號誌照片4 幀、警方繪
    製之上開交岔路口三時相車流行進方向圖等在卷可稽（見原
    審卷第24、28至31頁）。又受處分人於上開時、地，駕駛自
    小客車，於路口交通號誌仍顯示直行箭頭綠燈之際，即逕自
    左轉往林森路方向等情，為受處分人所不爭執，此部分事實
    應足信實。基上，上開交岔路口之交通號誌既設有左轉箭頭
    綠燈及直行箭頭綠燈以替代圓形綠燈，則受處分人行經上開
    路口時，自須待左轉箭頭綠燈亮啟時，始得進行左轉，而受
    處分人於交通號誌仍顯示直行箭頭綠燈時，即逕自左轉，依
    道路交通標誌標線號誌設置規則第206條第2款第1 目規定，
    應有違反道路交通管理處罰條例第48條第1項第2款之情事，
    應屬無疑。
  (二)至於路口設置之「左轉燈亮時才許左轉」告示牌，依道路交
    通標誌標線號誌設置規則第137條第2項第1 款：「本標誌為
    方形，依設置目的之不同，區分如左：一、警告性質告示牌
    用以促使車輛駕駛人及行人瞭解道路上之特殊狀況，提高警
    覺，並準備防範應變之措施，為黃底黑字黑邊。」規定觀之
    ，乃係一警告性質之告示牌（黃底黑字黑邊），僅在促使汽
    車駕駛人提高警覺，遵守號誌指示駕駛，且非法定必設之標
    誌，主管機關自得斟酌交通安全需要，視實際狀況設置之，
    縱無另設置上開告示牌以提醒汽車駕駛人注意，汽車駕駛人
    仍有知法並遵守號誌指示駕駛之義務。而受處分人既係合法
    考取駕駛執照之駕駛人，對於上開標誌、標線及告示牌之意
    義應有全然認識，在無其他標誌、標線禁制或指示下，箭頭
    綠燈表示僅准許車輛依箭頭指示之方向行駛之內容，自無混
    淆不知之理，是受處分人辯以：目前我國縣市道路○○○路
    口，當直行為綠燈而需左轉時，若需等左轉燈亮時方可左轉
    時，均會在交通號誌上標明「左轉燈亮後，始得左轉」等字
    樣，然受處分人行經之路段並無此字樣之標示、、云云，亦
    難以據為解免其本件交通違規責任之憑藉。再依員警拍攝之
    現場照片觀之，該路口乃為顯著之交岔路口，交通號誌設有
    4 個燈號，依一般駕駛人之智識能力、駕駛習慣，應可辨別
    此路段屬多時相管制，除必有之紅色、黃色燈號外，既然直
    行號誌為綠色箭頭燈號，則關於指示行車左轉之號誌，依客
    觀情狀，應當有左轉之獨立綠色箭頭燈號，是該路段箭頭綠
    燈本身之指示，應已甚為明確，衡情尚無令一般駕駛人混淆
    之虞，受處分人仍執上開交岔路口未設置「左轉燈亮時才許
    左轉」告示牌云云，自非有理，受處分人執此置辯，仍不足
    採。
  (三)又抗告意旨雖以依雲林縣警察局99年9月29日雲警交字第099
    1302147 號函說明欄記載，有關增設左轉燈亮時才許左轉之
    交通告示牌，本局將參處辦理之內容，於此可知係雲林縣警
    察局本身自己之疏失，難歸咎受處分人云云，據以為免責事
    由，惟綜觀該函全文並細繹該函說明欄三之內容，核係就該
    交通告示牌往後是否增設，該局僅將依職權並參考辦理，並
    無因未設置交通告示牌，而對受處分人未依號誌指示逕行左
    轉一事，有自認疏失之意，受處分人對該函內容顯有曲解。
六、綜上所述，受處分人於前揭時、地，駕駛自小客車有「未依
    標誌、標線、號誌指示行駛」之違規事實，洵堪認定。原處
    分機關依道路交通管理處罰條例第48條第1項第2款、第63條
    第1項第1款，裁處罰鍰6百元，並記違規點數1點，於法並無
    不合，原審裁定駁回其異議，並無不當。受處分人猶執陳詞
    指摘原裁定不當，為無理由，應予駁回。
七、據上論結，應依道路交通管理處罰條例第89條、刑事訴訟法
    第412條，裁定如主文。
中    華    民    國   100    年    4     月    28    日
                  刑事第十三庭  審判長法  官  曾德水
                                      法  官  王復生
                                      法  官  楊貴雄
以上正本證明與原本無異。
不得再抗告。
                                      書記官  陳藝文
中    華    民    國   100    年    4     月    28    日